【裁判字號】    91,易,2553
【裁判日期】    920514
【裁判案由】    偽造文書等
【裁判全文】
臺灣臺中地方法院刑事判決                        九十一年度易字第二五五三號
    公  訴  人  台灣台中地方法院檢察署檢察官
    被      告  己○○
                庚○○
    右  一  人
    選任辯護人  張柏山律師
右列被告等因偽造文書等案件，經檢察官提起公訴（九十一年度偵字第五九三一號）
，本院判決如左：
    主  文
己○○共同行使明知為不實之事項，而使公務員登載於職務上所掌之公文書，足以生
損害於公眾及他人，累犯，處有期徒刑伍月，如易科罰金，以佰元折算壹日。
庚○○共同行使明知為不實之事項，而使公務員登載於職務上所掌之公文書，足以生
損害於公眾及他人，處有期徒刑肆月，如易科罰金，以佰元折算壹日。
    事  實
一、己○○前曾於民國（下同）八十一年間因妨害農工商案件，經台灣高等法院台中
    分院判處有期徒刑八月確定，於八十七年十月五日執行完畢；其因故積欠乙○○
    新台幣（以下同）一百八十四萬四千零三十元（公訴人誤算為一百八十一萬元）
    ，並簽發本票共十七紙予乙○○。惟上開本票均屆期不獲兌現，乙○○向本院聲
    請本票裁定，經本院於九十年六月二十二日，以九十年度票字第七一四二號裁定
    准予強制執行在案。詎己○○於乙○○聲請本院裁定准予強制執行後，即將受強
    制執行之際，恐其所有坐落台中縣大里市○○○段第三四二之五０地號、第三四
    二之五八地號、第三四二之六四地號土地及建號為二五五號即門牌號碼為台中縣
    大里市○○路四三九巷二七號房屋，遭乙○○強制執行，二人明知其等間實際上
    並無借貸關係，竟與其兄庚○○共同萌生損害乙○○債權之意圖，及基於使公務
    員登載不實事項於職務上所掌公文書之犯意聯絡，由己○○利用不知情之代書蔡
    春祺，於九十年十月十五日，持上開不動產之土地所有權狀、建物所有權狀、土
    地、建築改良物抵押權設定契約書、己○○之印鑑證明書及己○○、庚○○二人
    之身分證影本等物，向台中縣大里地政事務所，申請將己○○所有上開之土地及
    建物虛偽設定本金最高限額二百二十萬元及權利價二百萬元之抵押權予庚○○，
    致使台中縣大里地政事務所承辦公務員於同年月十七日，將上開不實之事項登載
    於職務上所掌之公文書即土地登記簿及建物登記簿上。庚○○並於同年十月二十
    三日，自台中市第二信用合作社、三信商業銀行分別電匯一百萬元至己○○所有
    第七商業銀行繼光分行（前為台中市第七信用合作社）之帳號為0000000
    000000號帳戶內，以製作虛偽之交付借款紀錄。嗣於九十年十一月廿七日
    乙○○向本院聲請對己○○上開不動產聲請強制執行，於調閱上開土地及建物登
    記謄本時，始發現上情，於九十一年六月二十一日庚○○更持上開虛偽之他項權
    利證明書及土地、建築改良物抵押權設定契約書，向本院民事執行處聲請參與分
    配，足以生損害於地政機關對於土地值登記管理之正確性及乙○○之債權行使。
二、案經乙○○訴請請臺灣臺中地方法院檢察署檢察官偵查起訴。
    理  由
一、訊據被告己○○、庚○○固坦承有於前揭時地辦理前揭被告己○○之不動產抵押
    予被告庚○○等情，惟均矢口否認有何損害債權及偽造文書之犯行，被告己○○
    辯稱：伊因積欠他人賭債，向庚○○借二百萬元，但庚○○表示要將前揭不動產
    設定給他，他才要借伊，所以才把不動產設定抵押給庚○○，伊確實有向庚○○
    借二百萬元云云；被告庚○○則辯稱：己○○向我借二百萬元，我在九十年十月
    二十三日電匯二百萬元至己○○之帳戶內，所以己○○設定抵押權給我云云。經
    查：
（一）被告己○○積欠告訴人乙○○一百八十四萬四千零三十元，並簽發本票共十七
      紙予告訴人乙○○。惟上開本票均屆期不獲兌現，告訴人乙○○向本院聲請本
      票裁定，經本院於九十年六月二十二日，以九十年度票字第七一四二號裁定准
      予強制執行在案等情，有本院民事裁定九十年度票字第七一四二號裁定及該裁
      定確定證明書各一份在卷可按。是以，告訴人即債權人乙○○於九十年六月二
      十二日已取得執行名義無訛。
（二）被告己○○利用不知情之代書蔡春祺，於九十年十月十五日，持上開不動產之
      土地所有權狀、建物所有權狀、抵押權設定契約書、己○○之印鑑證明書及己○○、庚○○二人之身分證影本等物，向台中縣大里地政事務所，申請將己○○所有上開之土地及建物設定本金最高限額二百二十萬元及二百萬元之抵押權
      予庚○○，致使台中縣大里地政事務所承辦公務員於同年月十七日，將上開不
      實之事項登載於職務上所掌之公文書即土地登記簿及建物登記簿上等情，業據
      告訴人乙○○指述甚詳，並經被告己○○、庚○○二人供承在卷，此外，並有
      台中縣大里地政事務所九十年十二月三十一日（九０）里地政登字第一八六六
      二號函附之設定抵押權之土地、建物登記申請書等資料影本乙份、土地登記謄
      本三份、建物登記謄本乙份在卷可稽。是此部分之事實，自堪以認定。
（三）又被告庚○○於九十一年六月二十一日，持上開虛偽之他項權利證明書及土地
      、建築改良物抵押權設定契約書，向本院民事執行處聲請參與分配等情，亦據
      本院調取九十年度執字第三一一０八號民事執行卷在卷可按。
（四）被告庚○○固提出其太太謝甲○於九十年十月二十三日，自台中市第二信用合
      作社及三信商業銀行，分別電匯一百萬元至被告己○○所有第七商業銀行繼光
      分行帳戶之匯款回條二紙，以證明其確實借款二百萬元予被告己○○之情。惟
      被告己○○積欠告訴人乙○○之一百八十四萬四千零三十元，業於九十年六月
      二十二日，經本院以九十年度票字第七一四二號裁定准予強制執行，已如前述
      ，則被告己○○於九十年十月十七日始委託不知情之代書辦理設定抵押權予庚○○，其辦理之時機怎不令人起疑？又被告己○○辯稱該二百萬元的用途係供
      賭債之用，試問：告訴人取得債權後，債務人有一筆錢，不還給債權人，竟將
      該筆錢，用來還賭債，何人能信？況被告己○○自偵查至本院審理中均無法提
      供將該筆錢還給何人，以供本院調查，更顯其心虛；再者，被告己○○所有第
      七商業銀行繼光分行帳戶，係於九十年十月十九日以現金一千元申請開戶，嗣
      由被告庚○○於九十年十月二十三日匯入二筆均為一百萬元之金額，之後，隨
      即由被告己○○於九十年十月二十九日分別提領現金五十萬元、二十萬元，又
      於九十年十月三十日分別提領現金三十五萬元、三十五萬元，再於九十年十月
      三十一日分別提領現金二十五萬元、二十萬元及十五萬元等情，固有第七商業
      銀行函附之存款對帳單及該該行之取款憑條影本七張在卷可按，然由前揭存提
      款之情形以觀，入時間至提出的時間最長不過是七天而己，且被告己○○並
      集中於二十九日、三十日及三十一日提領殆盡，怎不令人起疑而認被告庚○○
      僅係虛偽交付而已呀？再參以（１）該二百萬元並非小數目，不但被告庚○○
      對該二百萬元之來源自偵查時起至本院辯論終結止，猶無法提出大致可信的來
      源證明，顯與常情有違，而且被告己○○對該二百萬元究竟用至何處，更是每
      每以供清償賭債搪塞，然對於究係清償給何人，完全無法說明，苟確有借貸之
      實，豈會如此呢？（２）本院詢以借錢的時間為何？被告庚○○答以：因為他
      後來借的錢愈來愈多，我才要求他設定房子給我等語（見本院九十一年十一月
      五日訊問筆錄），亦與前揭分二次匯款給被告己○○的情形完全不符，（３）
      被告二人為至親的兄弟，兄弟間借款本屬正常，然二百萬元之借貸，即令兄弟
      間有刻意要隱瞞之意，借款人亦必然會有假藉之詞，或告知何用途，然被告己○○供稱：我有跟庚○○說我賭博輸了，要還人家錢等語，被告庚○○竟供稱
      ：己○○並沒有跟我說該筆錢做何用途，僅說他急著要錢等語。二人對該二百
      萬元的用途竟是如此天南地北，亦與一般真正借款的情形不同，其等所言不實
      ，不言而諭。以上顯不合事理之舉，更可徵被告庚○○於九十年十月二十三日
      ，自台中市第二信用合作社、三信商業銀行分別電匯一百萬元至己○○所有第
      七商業銀行繼光分行（前為台中市第七信用合作社）之帳號為0000000
      000000號帳戶內，要屬製作虛偽之交付借款紀錄而已，被告二人間並無
      該二百萬元之借貨關係，已足堪認定。
（五）雖證人高應昌即印昌公司負責人到庭證稱：庚○○有參加其所召集的互助會，
      自九十年一月五日至十二月五日止，共十二個月，每會十萬元。我們是一次標
      ，就是當天就將所有的票開出來，即九十年一月五日之前我們就已經將所有的
      票開給每個會員，共十三個人，所以每個人開拾貳張票，庚○○以他以億宜公
      司名義參加，有兩會，分別於九十年九月份及十二月份得標。九月份的有兌現
      ，他是兩個人共用億宜公司名義參加，所以另一會十二月份是另一個人標得。
      得標以後票的錢就入戶頭，庚○○他開的票有兌現，但是票都在他那裡，要從
      他那裡看等語；證人丁○○證稱：庚○○以本人之名義，參加其所召集之互助
      會，會期為九十一年九月二十五日至九十三年六月二十五日，他還沒有得標等
      語；證人李釗生證稱：甲○有參加其召集的互助會，共二會，會期為八十七年
      二月十五日至八十九年五月十五日。採內標制，底標兩萬元，我記得他好像沒
      有標就倒會了，是我倒的等語；證人丙○○證稱：甲○有參加伊所召集的互助
      會，九十一年十一月得標等語；證人戊○○證稱：甲○有參加伊所召集的互助
      會，於九十一年七月得標等語（以上均見本院九十二年四月二日訊問筆錄），
      然不論以被告庚○○或其妻甲○名義所參加之互助會，均與前揭匯款二百萬元
      的時間為九十年十月二十三日無關，是前揭證人之證述均不足為被告有利之認
      定。
（五）綜上所述，被告二人所辯，無非卸責之詞，均不足採信，本件事證明確，被告
      二人犯行，均堪以認定。
二、核被告己○○、庚○○所為，均係犯刑法第二百十六條、第二百十四條行使使公
    務員登載不實罪及第三百五十六條損害債權罪。又刑法第三百五十六條損害債權
    罪，係因身分或其他特定關係所成立之罪，被告庚○○雖無該身分或特定關係，
    然其與具有該身分及特定關係之被告己○○共同實施犯罪，依刑法第三十一條第
    一項規定，仍以共犯論。是被告等就上開犯行，均有犯意之聯絡及行為之分擔，
    應均依共同正犯論處。又被告二人利用不知情之案外人蔡春棋代為辦理上開房地
    之抵押權設定登記，均為間接正犯。被告等上開所犯行使使公務員登載不實罪、
    損害債權二罪間，有方法目的之牽連關係，應依刑法第五十五條規定，從一重之
    行使公務員登載不實罪處斷。又被告二人之行使使公務員登載不實罪部分，雖末
    據起訴，惟與起訴有罪之使公務員登載不實罪間具有高低度之關係，為實質上一
    罪，自亦在本院審理範圍。另被告基於單一之犯意行使上揭虛偽文書，仍只成立
    單純一罪，並無想像競合犯之適用，併此敘明。又被告己○○前曾於八十一年間
    因妨害農工商案件，經台灣高等法院台中分院判處有期徒刑八月確定，於八十七
    年十月五日執行完畢，此有臺灣臺中地方法院檢察署刑案資料查註紀錄表及臺灣
    高等法院被告全國前案紀錄表等件附卷可稽，其五年以內再犯本件有期徒刑以上
    之罪，為累犯，應依刑法第四十七條規定加重其刑。爰審酌被告二人犯罪之動機
    ，犯罪手段尚屬平和，但所為已影響告訴人權益及破壞我國地政管理之正確性，
    暨犯罪後態度等一切情狀，各量處如主文所示之刑，並均諭知易科罰金之折算標
    準。
據上論斷，應依刑事訴訟法第二百九十九條第一項前段，刑法第二十八條、第二百十
六條、第二百十四條、第三百五十六條、第三十一條第一項、第五十五條、第四十一
條第一項前段、第四十七條，罰金罰鍰提高標準條例第一條前段、第二條，判決如主
文。
中       華       民       國    九十二    年    五    月     十四      日
                     臺灣臺中地方法院刑事第三庭
                                          法  官   吳  進  發
右正本證明與原本無異。
如不服本判決，應於判決送達後十日內向本院提出上訴狀，上訴於臺灣高等法院臺中
分院( 須附繕本 )。
                                          書記官
中       華       民       國    九十二    年    五    月     十六      日
附錄論罪法條：
刑法第二百十六條
行使第二百十條至第二百十五條之文書者，依偽造、變造文書或登載不實事項或使登
載不實事項之規定處斷。
刑法第二百十四條
明知為不實之事項，而使公務員登載於職務上所掌之公文書，足以生損害於公眾或他
他人者，處三以下有期徒刑、拘役或五百元以罰金。
刑法第三百五十六條
債務人於將受強制執行之際，意圖損害債權人之債權，而毀壞、處分或隱匿其財產者
，處二年以下有期徒刑、拘役或五百元以下罰金。


司法院資訊處製作；財團法人民間司法改革基金會備份。
